【裁判字號】    99,家上,68
【裁判日期】    991019
【裁判案由】    損害賠償等
【裁判全文】
臺灣高等法院民事判決                  99年度家上字第68號
上  訴  人  甲○○
訴訟代理人  陳鄭權律師
複代理人    劉上銘律師
被上訴人    乙○○
訴訟代理人  侯水深律師
            林忠儀律師
上列當事人間請求損害賠償等事件，上訴人對於中華民國99年2
月22日台灣台北地方法院97年度家訴字第207號第一審判決，提
起上訴，本院於99年9月28日言詞辯論終結，判決如下：
    主  文
上訴駁回。
第二審訴訟費用由上訴人負擔。
    事實及理由
一、上訴人主張：
    (一)伊前與被上訴人於民國（下同）97年1月24日就兩造被繼
      承人許吳匏之遺產分割提起訴訟，繫屬於台灣台北地方法
      院（下稱台北地院）93年度重家訴字第25號，嗣兩造成立
      和解，依和解筆錄（下稱系爭和解筆錄）第2項第(一)款所
      示：台北市○○區○○段三小段139地號土地持分1/20、1
      41地號土地持分1/20、147地號土地持分1/20，計3筆土地
      （下稱系爭3筆土地），分歸伊所有。嗣伊持系爭和解筆
      錄至台北市松山地政事務所（下稱松山地政事務所）辦理
      許吳匏之遺產分割登記時，發現地政機關於計算許吳匏之
      被繼承人潘張伴應繼承之應有部分時發生錯誤，致嗣後轉
      由許吳匏繼承時，系爭3筆土地之權利均短少1/2。從而伊
      實際所分得之系爭3筆土地應有部分均僅各為1/35，非如
      系爭和解筆錄所記載之應有部分各為1/20，伊因上開情形
      致短少分得之遺產價值計為新台幣（下同）247萬8,525元
      ，伊向被上訴人請求賠償，惟被上訴人均置之不理。
    (二)因若依系爭和解筆錄所示之遺產分割協議，伊可分得系爭
      3筆土地應有部分各1/20，現卻只分得各1/35，致伊所分
      得之系爭3筆土地之應有部分短少，顯見系爭土地上存有
      瑕疵，為求遺產分割之公平，且被上訴人既同為繼承人，
      對於伊因分割協議所分得之系爭土地，自應依民法第1168
      條分割遺產相互擔保責任規定，負與出賣人相同之瑕疵擔
      保責任。故伊因上開情形短少之247萬8,525元之遺產差額
      ，得準用或類推適用民法買賣關於瑕疵擔保責任之明文，
      而得依同法第360條或第359條規定，請求被上訴人賠償伊
      上開金額之損害。
    (三)爰依民法第1168條規定（起訴時原併依民法第179條規定
      請求，惟嗣後撤回此請求權基礎，見原審卷第176頁筆錄
      ），求為命被上訴人應給付上訴人247萬8,525元，及自起
      訴狀繕本送達翌日起，至清償日止，按年息百分之5計算
      利息之判決（原審判決上訴人敗訴，上訴人聲明不服，提
      起上訴）。並上訴聲明：(1)原判決廢棄；(2)被上訴人應給
      付上訴人247萬8,525元，及自起訴狀繕本送達翌日起，至
      清償日止，按週年利率百分之5計算之利息；(3)第(2)項聲
      明上訴人願供擔保，請准宣告假執行（見本院卷第18頁書
      狀、第122頁筆錄）。
二、上訴人則以：
    (一)本件上訴人於前開之分割遺產事件經訴訟上和解後，已創
      設新之法律關係，具有確定力、形成力及拘束力，不容任
      意否定，上訴人再依民法第1168條規定起訴請求損害賠償
      ，與民事訴訟法第380條第1項規定不符，不應准許；本件
      如有上訴人所主張之地政機關於計算許吳匏前被繼承人潘
      張伴之應繼承應有部分時發生錯誤，致嗣後轉由許吳匏繼
      承之系爭3筆土地權利均短少1/2情事，因上開其錯誤部分
      已成立訴訟上和解，上訴人亦僅得以此為由，依私法上規
      定因錯誤而得撤銷之事由（民法第88條參照），請求繼續
      審判。上訴人依民法第1168條規定另行起訴請求損害賠償
      ，與民事訴訟法第380條第2項規定和解有無效或得撤銷原
      因，得請求繼續審判之規定不符。
    (二)上訴人於台北法院上開之分割遺產事件，依其起訴狀所列
      遺產清冊，與最後兩造達成和解之內容，並不相同，因兩
      造另有就與遺產相關之其他事項一併和解；且兩造在上開
      事件之和解，係對全部遺產及與遺產所涉相關事項，為總
      體和解之讓步，有合一不可分離關係，倘某項內容無法達
      成讓步合意，他項之讓步合意，亦無從合致；況且，倘伊
      知悉系爭土地公同共有應有部分有錯誤，伊不會同意和解
      ，亦不會於和解時同意給付上訴人175萬元。上訴人於本
      件專以系爭3筆土地而請求減少價額，係割裂認定，故上
      訴人否認系爭3筆土地之和解效力，卻又對其他各項和解
      內容同意，實不足取。
    (三)又兩造於上訴人無法依系爭和解筆錄辦理系爭3筆土地之
      繼承登記後，於97年7月21日另簽立「遺產分割協議書」
      ，載明系爭3筆土地之權利範圍全部均歸由上訴人繼承之
      方式分割公同共有之遺產，以協助上訴人得按和解筆錄內
      容繼承許吳匏所有之上開系爭3筆土地，嗣上訴人持上開
      遺產分割協議書前往地政機關辦理分割繼承登記完畢，足
      見兩造就許吳匏之遺產，除系爭和解筆錄外，並以系爭和
      解筆錄內容為基礎，另行成立和解，故上訴人不得再依民
      法第1168條規定請求損害賠償。
    (四)上訴人在本件起訴所主張者為系爭3筆土地之應有部分權
      利，並非自始不存在，而係地政機關於計算前被繼承人潘
      張伴之應繼承應有部分時發生錯誤，其真正原因為：前被
      繼承人潘張伴死亡，兩造之被繼承人許吳匏與其他繼承人
      繼承其遺產，惟直至89年7月7日始辦理系爭土地繼承登記
      。於登記時，地政機關未查明於74年6月3日修正前之民法
      第1142條規定養子女之應繼分為婚生子女之2分之1，誤依
      修正後之現行民法規定辦理繼承登記，致許吳匏與其他婚
      生子女等繼承人應有部分均相同。從而，兩造就系爭3筆
      土地之公同共有應有部分短少，係忽略民法繼承修正前相
      關規定所致，但於許吳匏死亡時，或兩造成立訴訟上和解
      時，兩造公同共有系爭土地所有權應有部分，均係存在20
      分之1，亦即被上訴人非以不能之給付為和解相互移轉之
      標的，依民法第225條之規定，伊免給付義務。伊因信賴
      土地登記簿謄本之記載，認其確實與上訴人公同共有該3
      筆土地各應有部分20分之1，為不可歸責於伊之事由，自
      無庸負損害賠償責任。另依和解筆錄所示，於兩造成立系
      爭和解時，伊同時交付該土地予上訴人使用收益，上開許
      吳匏與其他繼承人辦理繼承登記時對於法律規定之誤解，
      致生登記錯誤之危險，依民法第373條規定，亦應由上訴
      人負擔，其不得請求損害賠償。
    (五)按土地登記有絕對效力，伊於訴訟上和解成立時，無從知
      悉許吳匏等繼承人辦理繼承登記之過程，如謂伊未加以查
      證而認有過失，則因上訴人於上開遺產分割事件中，於起
      訴時所提出之遺產清冊，即已載明為1/20，故上訴人亦有
      疏失，自不得請求損害賠償；又兩造於成立系爭和解時，
      均同意系爭3筆土地以每坪作價40萬元，共作價為200萬元
      ，與其他爭執事項（例如許吳匏之存款等）之金額互為找
      補，因而計算出「被上訴人應給付上訴人175萬元」，並
      記載於系爭和解筆錄第6項。惟上訴人於本件卻主張系爭
      土地每坪為120萬元，而依上訴人所提出之計算表，按其
      自行申請更正登記後之應有部分、每坪以120萬元計算結
      果，顯與實際情形不符等語，資為抗辯。並答辯聲明：(1)
      上訴駁回；(2)如受不利判決，願供擔保，請准免為假執行
      之宣告（見本院卷第104頁書狀、第122頁反面筆錄）。
三、兩造不爭執之事項（見本院卷第42頁反面筆錄）：
    (一)兩造於97年1月24日就被繼承人許吳匏所留遺產，於台北
      地院93年度重家訴字第25號分割遺產事件成立訴訟上和解
      （即系爭和解筆錄）。
    (二)系爭和解筆第2項(一)記載：「台北市○○區○○段三小段
      139地號持分1/20，141地號持分1/20、147地號持分1/20
      ，計3筆土地，分歸原告（即上訴人）所有。本件和解成
      立後，關於上開土地之權利一併歸屬原告。於本件和解成
      立後所開徵之稅捐，由原告負擔。」。
    (三)許吳匏死亡後，上訴人以松山地政事務所92年松山字第80
      12號繼承登記案，代位辦理繼承許吳匏所有系爭3筆土地
      之登記。兩造原公同共有之系爭3筆土地應有部分誤認為
      各1/20，係因申請登記時所附國稅局遺產稅繳清證明書載
      明上開土地應有部分各1/20之故。
    (四)系爭和解筆錄上確載明系爭3筆土地應有部分均各1/20，
      而上訴人於台北地院上開分割遺產事件中，於起訴狀所之
      遺產清冊編號10-12亦記載應有部分為1/20。
    (五)上訴人以其與被上訴人訂定之遺產分割協議書（原審判決
      誤載為和解筆錄），向松山地政事務所申請分割繼承登記
      ，經該所以97年南港字第9760號辦畢分割登記，由上訴人
      繼承許吳匏所有之系爭3筆土地。
四、本件經依民事訴訟法第463條準用同法第270條之1第1項第3
    款規定，整理並協議簡化爭點後，兩造同意就本院99年5月7
    日準備程序中，兩造協議簡化之爭點為辯論範圍（見本院卷
    第42頁反面筆錄）。茲就兩造之爭執點及本院之判斷，分述
    如下：
    (一)上訴人對已成立之訴訟上和解，得否依其他法律關係再行
      起訴？
      1.按和解有無效或得撤銷之原因者，當事人得請求繼續審
        判，民事訴訟法第380條第2項定有明文；次按訴訟上之
        和解，為私法上之法律行為，同時亦為訴訟法上之訴訟
        行為，即一面以就私法上之法律關係止息爭執為目的，
        而生私法上效果之法律行為，一面又以終結訴訟或訴訟
        之某爭點為目的，而生訴訟法上效果之訴訟行為，兩者
        之間，實有合一不可分離之關係，故其行為如有私法上
        或訴訟法上無效或得撤銷之事由存在，不問何者，均屬
        民事訴訟法第380條第2項所謂和解有無效或得撤銷之原
        因，當事人自得以之為請求繼續審判之理由；另按和解
        不得以錯誤為理由撤之，但當事人之一方，對於他方當
        事人之資格或對於重要之爭點有錯誤而為和解者，不在
        此限，此觀民法第738條第3款之規定自明，此種撤銷權
        之行使，既係以錯誤為原因，則民法第90條關於以錯誤
        為原因，行使撤銷權除斥期間之規定，於此當有其適用
        （最高法院43年台上字第1075號、83年台上字第2383號
        判例意旨參照）。
      2.查，兩造因被繼承人許吳匏之遺產分割爭執，經上訴人
        提起訴訟，繫屬於台北地院93年度重訴字第25號分割遺
        產事件，依上訴人於該事件起訴狀所附之許吳匏遺產清
        冊所示，含債權、土地、房屋、存款等，共計有19項，
        而兩造於97年1月24日成立訴訟上和解（即系爭和解）
        ，而系爭和解筆錄記載之和解內容共計有10大項，至於
        系爭3筆土地所有權之歸屬，係於第2項(一)內記載等節，
        為兩造所不爭執（見兩造不爭執事項(一)、(二)），並有上
        訴人提出被上訴人於上開分割遺產事件起訴狀所附之遺
        產清冊、系爭和解筆錄影本各1份附卷可稽（見原審卷
        第6頁至第8頁、第28頁至第29頁），且經本院調閱上開
        事件卷宗核閱屬實。觀諸系爭和解筆錄記載，許吳匏遺
        留之遺產甚多，而系爭3筆土地僅為其中一部分，且其
        中第6項另約定被上訴人應另給付上訴人175萬元，並約
        定該筆款項之給付方式等。故被上訴人抗辯兩造在上開
        分割遺產事件之和解，係對全部遺產及與遺產所涉相關
        事項，為總體和解之讓步，有合一不可分離關係，尚屬
        可採。
      3.次查，兩造就系爭3筆土地之應有部分，實際上僅各為
        1/35，並非如和解筆錄記載之各1/20，惟兩造於成立系
        爭和解時，均認定就系爭3筆土地各有應有部分1/20，
        並依此認知而為許吳匏之遺產分割，迄上訴人持系爭和
        解筆錄至松山地政事務所辦理繼承登記時，始查悉上情
        等情，亦為兩造所不爭執，並有松山地政事務所98年2
        月19日北市松地一字第09830195600函及附件各1份存卷
        可參（見原審卷第102頁至第131頁），而上訴人亦以此
        為由，請求被上訴人賠償247萬8,525元及法定遲延利息
        ，因而衍生本件訴訟。綜此：
        (1)兩造對於系爭3筆土地應有部分認知之錯誤，係對於
          許吳匏遺產分割所成立之系爭和解重要爭點有錯誤，
          因影響兩造之權益甚巨，故被上訴人抗辯：倘伊知悉
          系爭土地公同共有應有部分有錯誤，伊不會同意和解
          ，亦不會於成立和解時同意給付上訴人175萬元等語
          ，尚屬可採。
        (2)揆諸前開說明，系爭和解筆錄既有民法第738條第3款
          規定之對於重要爭點有錯誤而為和解之情形，上訴人
          人自得依上開規定，以和解有錯誤為理由撤銷之，並
          得依民事訴訟法第380條第2項規定之和解有得撤銷原
          因，請求繼續審判（最高法院52年度台上字第500判
          例意旨參照）。
        (3)從而，被上訴人抗辯上訴人縱有就系爭3筆土地關於
          被繼承人許吳匏應繼承之權利範圍認識有誤，致生錯
          誤而為訴訟上和解之情形，上訴人亦僅得以此為由，
          向成立系爭和解之台北地院就上開分割遺產之事件請
          求繼續審判，而非另行提起本件訴訟等語，即屬可採
          。至上訴人所引用之最高法院87年度台上字第1230號
          民事判決，該判決之事實與本件事實有間，自不得據
          此而為有利於上訴人之認定，併此敘明。
      4.再而，本件縱依上訴人所主張形成判決所生之形成力，
        無由當事人以調解或和解之方式代之，從而在調解或訴
        訟上和解共有不動產者，僅生協議分割之效力（最高法
        院58年度台上字第1502號判例意旨），其仍得提起本件
        訴訟云云。惟查：
        (1)按意思表示之內容有錯誤，或表意人若知其事情即不
          為意思表示者，表意人得將其意思表示撤銷之。但以
          其錯誤或不知事情，非由表意人自己之過失者為限；
          前2條之撤銷權，自意思表示後，經過1年而消滅，民
          法第88條第1項、第90條分別定有明文。
        (2)本件兩造於成立系爭和解時，均認定就系爭3筆土地
          各有應有部分1/20，並依此認知而為許吳匏之遺產分
          割，迄上訴人持系爭和解筆錄至松山地政事務所辦理
          繼承登記時，始查悉上情乙節，已如前述；且觀諸被
          上訴人提出93年4月2日請領系爭3筆土地之登記謄本
          ，於權利範圍內，係記載「公同共有1分之1」，並非
          明確記載應有部分為何，有被上訴人提出於前開時間
          請領之系爭3筆土地登記謄本在卷可按（見本院卷第
          48頁至第50頁），故兩造上開對於系爭3筆土地應有
          部分認知之錯誤，應非可歸責於兩造。惟由上訴人知
          悉系爭3筆土地之應有部分僅有1/35，而非1/20，於
          其辦畢系爭3筆土地之繼承登記後，乃提起本件訴訟
          ，請求被上訴人再給付其247萬8,525元及法定遲延利
          息等情，堪認上訴人若知悉系爭3筆土地之公同共有
          應有部分僅有1/35，而非1/20時，其必不會同意以系
          爭和解筆錄記載之條件成立和解。
        (3)惟兩造於97年1月24日成立系爭和解，而上訴人於97
          年4月14日持系爭和解筆錄等證明文件，至松山地政
          事務所以97年南港字第3945號案申請辦理遺產分割登
          記，但因系爭3筆土地之應有部分有誤，經該所於97
          年4月17日通知補正，因逾期未補正，嗣經該所依土
          地登記規則第57條第1項第4款予以駁回乙節，有松山
          地政事務所前開函文暨檢附之該所南港字第3945號土
          地登記案件駁回通知書稿各1份存卷可考（見原審卷
          第102頁至第103頁、第129頁至第131頁）。因上訴人
          自系爭和解成立後，迄97年9月16日提起本件訴訟，
          以及本件於99年9月28日辯論終結時止，均未將其先
          前所為之意思表示撤銷，其自應受該意思表示內容所
          羈束，故被上訴人抗辯上訴人未依民法第88條規定為
          撤銷（見本院卷第36頁），即不得再依民法第1168條
          規定請求損害賠償等語，亦屬可採。
      5.末查，被上訴人抗辯兩造於上訴人無法依系爭和解筆錄
        辦理系爭3筆土地之繼承登記後，於97年7月21日另簽立
        「遺產分割協議書」，載明系爭3筆土地之權利範圍全
        部均歸由上訴人繼承之方式分割公同共有之遺產，以協
        助上訴人得按和解筆錄內容繼承許吳匏所有之上開系爭
        3筆土地，嗣上訴人持上開協議書前往地政機關辦理分
        割繼承登記完畢乙節（見本院卷第106頁反面書狀），
        有向松山地政事務所上開函文暨檢附之兩造所簽立之遺
        產分割協議書、該所97年南港字第9760號分割繼承登記
        案卷影本各1份在卷可憑（見原審卷第102頁至第103頁
        、第120頁至第128頁）。從而，兩造既就系爭和解筆錄
        中有關系爭3筆土地應有部分錯誤之情形，另行簽訂遺
        產分割協議書，足見兩造確已就系爭3筆土地無法辦理
        繼承登記部分另行成立和解，故被上訴人抗辯上訴人不
        得再依民法第1168條規定請求等語，亦屬可採。
    (二)上訴人依據民法第1168條規定請求損害賠償是否有據？
      因兩造就系爭3筆土地之應有部分之認知有所錯誤，且屬
      系爭和解契約重要之爭點有錯誤，上訴人得依民事訴訟法
      第380條第2項規定，請求繼續審判，並非逕依民法第1168
      條之規定為請求；且縱認系爭和解筆錄僅生協議分割之效
      力，而上訴人亦未行使撤銷權，其自應受先前之意思表示
      內容所羈束，不得再依民法第1168條規定請求；再而，兩
      造嗣後於97年7月21日簽立「遺產分割協議書」，足見兩
      造就被繼承人許吳匏之遺產，已另行成立和解等情，均如
      前述。從而，上訴人依民法第1168條規定，請求被上訴人
      負損害賠償責任，即屬無據。
五、綜上所述，上訴人依民法第1168條規定，請求被上訴人給付
    247萬8,525元，及自起訴狀繕本送達翌日起，至清償日止，
    按年息百分之5計算之利息，為無理由，不應准許。從而原
    審所為上訴人敗訴之判決，理由雖有不同，惟結論並無二致
    。上訴論旨指摘原判決不當，求予廢棄改判，為無理由，應
    駁回其上訴。
六、兩造其餘之攻擊或防禦方法及所用之證據，經斟酌後，認為
    均不足以影響判決之結果，爰不逐一論列。至上訴人聲請訊
    問證人蔡文生律師、凌乙瑭代書，向財政部台北市國稅局函
    調被繼承人許吳匏之遺產稅申報資料全卷等（見本院卷第73
    頁反面至第74頁書狀），因本件事證已臻明確，故上訴人上
    開聲請，核非必要，併此敘明。
七、據上論結，本件上訴為無理由，依民事訴訟法第449條第2項
    、第78條，判決如主文。
中    華    民    國    99    年    10    月    19    日
                    民事第十五庭
                        審判長法  官  王聖惠
                              法  官  謝碧莉
                              法  官  邱瑞祥
正本係照原本作成。
上訴人如不服本判決，應於收受送達後20日內向本院提出上訴書
狀，其未表明上訴理由者，應於提出上訴後20日內向本院補提理
由書狀（均須按他造當事人之人數附繕本）上訴時應提出委任律
師或具有律師資格之人之委任狀；委任有律師資格者，另應附具
律師資格證書及釋明委任人與受任人有民事訴訟法第466條之1第
1項但書或第2項（詳附註）所定關係之釋明文書影本。如委任律
師提起上訴者，應一併繳納上訴審裁判費。
中    華    民    國    99    年    10    月    20    日
                              書記官  明祖星
附註：
民事訴訟法第466條之1（第1項、第2項）：
對於第二審判決上訴，上訴人應委任律師為訴訟代理人。但上訴
人或其他法定代理人具有律師資格者，不在此限。
上訴人之配偶、三親等內之血親、二親等內之姻親，或上訴人為
法人、中央或地方機關時，其所屬專任人員具有律師資格並經法
院認為適當者，亦得為第三審訴訟代理人。

司法院資訊處製作；財團法人民間司法改革基金會備份。
